【裁判字號】    91,訴,2337
【裁判日期】    920326
【裁判案由】    給付違約金
【裁判全文】
臺灣板橋地方法院民事判決  九十一年度訴字第二三三七號
    原      告  甲○○
    訴訟代理人  鄭潤祥律師
    被      告  誠泰商業銀行股份有限公司
    法定代理人  乙○○
    訴訟代理人  陳建成律師
右當事人間請求給付違約金事件，本院判決如左：
    主    文
原告之訴及假執行之聲請均駁回。
訴訟費用由原告負擔。
    事    實
甲、原告方面：
  一、聲明：（一）被告應給付原告新台幣（以下同）三百萬元及自起訴狀繕本送達
      被告之翌日起至清償日止按週年利率百分之五計算之利息。（二）被告應給付
      原告一百三十六萬八千元。並陳明願供擔保請准宣告假執行。
  二、陳述：
（一）緣被告於民國八十五年十二月九日向鈞院標購訴外人林建興所有坐落台北縣三
      重市○○路一三二號房屋一幢，並於八十六年三月十八日獲鈞院核發該不動產
      權利移轉證書而辦理登記在案。原告乃於八十六年四月二十五日向被告訂約購
      買系爭房屋一幢，並經雙方議訂買賣總價款為一千八百萬元正，而依契約第二
      條約定原告於給付第一期款五十萬元時，即可辦理過戶登記，並俟過戶完成後
      ，乃由原告以上開不動產向銀行抵押借款支付被告一千七百五十萬元，且為確
      實履行付款責任，原告依約並應開具相同金額之本票交由被告收執，並於完成
      過戶同時將系爭不動產設定最高限額一千八百萬元之抵押權予被告，原告復依
      契約書第三條之規定，同時交付被告一百萬元之履約保證金。詎原告於支付一
      百五十萬元後，被告竟不即辦理過戶登記，且拒不提供系爭房地之所有權狀影
      本等必要文件予原告。復於八十六年七月九日以存證信函通知原告應於八十六
      年七月十八日下午至被告總務室交付四百萬元之保證金及辦理相關手續，並同
      時辦理買賣契約第六條所定之各書類文件交付手續，詎被告於關鍵時刻並未通
      知雙方所指定之登記代理人林義財代書到場備齊過戶登記手續文件及抵押權手
      續文件，而原告到場既已有提出本票四百萬元之表示，詎被告竟拒絕接受，則
      被告再三違約，並經原告催告其解除契約在案，故依該契約第十一條後段之約
      定及民法第二百五十條之規定，被告應另賠償原告三百萬元之違約金。
（二）另原告原於八十五年四月二十五日將系爭房屋轉租予訴外人，租期自八十六年
      四月二十五日起至八十九年四月二十日止，共計三年，每月租金三萬八千元，
      共計租金所應得之利益為一百三十六萬八千元，詎因被告另案對原告起訴遷讓
      房屋，造成陳淑津亦受波及，而拒付租金，嗣並終止租約，對此發生之新的損
      害賠償，原告自得依民法第二百五十條第二項、第二百五十六條規定請求被告
      賠償債務不履行之損害賠償。
（三）對被告抗辯之陳述：
  １、查原告於前案八十八年間曾以被告違反系爭契約之約定，而依系爭契約第十一
      條後段約定，向被告提起給付違約金及損害賠償訴訟，經法院判決確定在案（
      鈞院八十八年度重訴字第一九一號、台灣高等法院八十九年度重上字第九號）
      。惟其乃基於民法第一百八十四條侵權行為之法律關係給付請求違約金及損害
      賠償。而本件訴訟則係本於民法第二百三十三條、第二百五十條、第二百五十
      六條等債務不履行之法律關係，請求給付違約金及損害賠償，其前後法律關係
      顯有不同。而查前後二訴之訴訟標的金額雖同為三百萬元，但二者法律關係既
      有不同，原告自無就同一法律關係更行起訴而發生既判力之問題。
  ２、依系爭契約第十條之約定，被告已同意原告之買賣價款以票據。而查履約保證
      金，其本質上僅係擔保履行，依約被告本應返還原告，則依二造契約之立約精
      神及債務要旨以觀，原告以簽發四百萬元之商業本票作為履約保證金，並不違
      約，則被告竟以商業本票不合而退還前開四百萬元本票，原告既已依約交付保
      證金而生效力，此乃被告履行遲延，自應負債務不履行責任。是原告依法對其
      請求給付違約金及其他損害賠償，自屬有據。
三、證據：提出不動產買賣契約書影本一份、八十七年上字第三三七號被告準備書狀
    影本一份、八十六年七月九日、八十六年七月十四日、八十六年八月八日、八十
    七年八月十日存證信函影本各一份、房屋租賃契約書、本院八十六年度重訴字第
    四○二號民事判決影本一份、台灣高等法院八十九年度重上字第九號準備程序筆
    錄影本一份、台灣臺北地方法院檢察署八十九年度偵字第七四八二號不起訴處分
    書影本一份為證。並聲請訊問證人林義財。
乙、被告方面：
  一、聲明：如主文所示。並陳明如受不利判決，願以現金或台北市政府九十年度第
      二期建設公債為擔保，請准宣告免為假執行。
  二、陳述：
（一）按原告前於八十八年度間曾以被告違反系爭契約之約定，而依系爭契約第十一
      條後段約定，向被告提起給付違約金及損害賠償訴訟，經法院審理後，除確定
      系爭契約因原告給付遲延之違約行為，而經被告合法解除在案外，就原告請求
      違約金部分，審酌被告依系爭契約第十一條沒收原告已交付之入迷及履約保證
      金一百五十萬元作為違約金，核屬過高，而認以七十五萬元為適當，故判令被
      告應退還原告七十五萬元，該案件並已確定（台灣高等法院八十九年度重上字
      第九號）。而本件原告主張係依系爭契約第十一條後段約定及民法第二百五十
      條規定，請求被告賠償三百萬元之違約金，二者訴訟標的相同，而為前案之既
      判力效力所及，原告自不得更行起訴，法院亦不得為相反之判決。
（二）原告主張將系爭房地出租予訴外人陳淑津，該租賃關係因而受波及而終止，故
      向被告請求一百三十六萬八千元之租金損害賠償，核屬無稽，誠如前載，系爭
      房地確屬被告所有，且系爭契約亦經被告合法解除在案，職是，姑不論原告所
      述租賃關係是否真正，惟原告於系爭房地本無合法占有權源，何來受有損害，
      原告所請，亦無理由。
三、證據：提出台灣高等法院八十八年度重上字第五六號民事判決、八十九年度重上
    字第九號民事判決影本各一份。
丙、本院依職權調取本院八十六年度訴第一二八八號、八十六年度重訴字第四○二號
    、八十八年度重訴字第一九一號全卷卷宗。
    理    由
一、本件原告起訴主張：被告於八十五年十二月九日向鈞院標購訴外人林建興所有坐
    落台北縣三重市○○路一三二號房屋一幢，並於八十六年三月十八日獲鈞院核發
    該不動產權利移轉證書而辦理登記在案。原告乃於八十六年四月二十五日向被告
    訂約購買系爭房屋一幢，並經雙方議訂買賣總價款為一千八百萬元正，而依契約
    第二條約定原告於給付第一期款五十萬元時，即可辦理過戶登記，並俟過戶完成
    後，乃由原告以上開不動產向銀行抵押借款支付被告一千七百五十萬元，且為確
    實履行付款責任，原告依約並應開具相同金額之本票交由被告收執，並於完成過
    戶同時將系爭不動產設定最高限額一千八百萬元之抵押權予被告，原告復依契約
    書第三條之規定，同時交付被告一百萬元之履約保證金。詎原告於支付一百五十
    萬元後，被告竟不即辦理過戶登記，且拒不提供系爭房地之所有權狀影本等必要
    文件予原告。復於八十六年七月九日以存證信函通知原告應於八十六年七月十八
    日下午至被告總務室交付四百萬元之保證金及辦理相關手續，並同時辦理買賣契
    約第六條所定之各書類文件交付手續，詎被告於關鍵時刻並未通知雙方所指定之
    登記代理人林義財代書，到場備齊過戶登記手續文件及抵押權手續文件，而原告
    到場既已有提出本票四百萬元之表示，詎被告竟拒絕接受，則被告再三違約，並
    經原告催告其解除契約在案，故依該契約第十一條後段之約定及民法第二百五十
    條之規定，請求被告應另賠償原告三百萬元之違約金。另原告原於八十五年四月
    二十五日將系爭房屋轉租予訴外人，租期自八十六年四月二十五日起至八十九年
    四月二十日止，共計三年，每月租金三萬八千元，共計租金所應得之利益為一百
    三十六萬八千元，詎因被告另案對原告起訴遷讓房屋，造成陳淑津亦受波及，而
    拒付租金，嗣並終止租約，對此發生之新的損害賠償，原告自得依民法第二百五
    十條第二項、第二百五十六條規定請求被告賠償不履行之損害賠償。被告則以原
    告請求給付三百萬元違約金部分，前經原告就同一訴訟標的起訴而判決確定，原
    告就此同一事件自不得再行起訴，而原告請求給付一百三十六萬八千元部分，則
    系爭契約亦經被告合法解除在案，且原告於系爭房地本無合法占有權源，並無損
    害可言等語置辯。
二、原告請求給付三百萬元違約金部分：
（一）按訴訟標的於確定之終局判決中經裁判者，除法律別有規定外，當事人不得就
      該法律關係更行起訴，民事訴訟法第四百條第一項定有明文。又訴訟法上所謂
      一事不再理之原則，乃指同一事件已有確定之終局判決者而言，其所謂同一事
      件，必同一當事人就同一法律關係而為同一之請求，若此三者有一不同，即不
      得謂為同一事件，自不受確定判決之拘束。最高法院十九年上字第二七八號判
      例亦者有明文。
（二）查本件原告請求被告給付系爭不動產買賣契約三百萬元違約金部分，前經原告
      就同一原因事實，並主張因被告受領遲延而違約，而依二造系爭不動產買賣契
      約第十一條規定請求原告就其業已支付之一百五十萬元加倍返還賠償三百萬元
      之違約金（同案被告另併案依不當得利之法律關係請求被告給付預付租金四百
      萬元損害），經本院認被告並未違約而駁回原告之訴，原告不服提起上訴後，
      經台灣高等法院認原告主張因被告受領遲延而依據系爭契約第十一條請求解除
      契約，返還已支付之一百五十萬元及再給付違約金一百五十萬元，尚有不合，
      而不應准許，惟認系爭買賣契約雖業經被告合法解除，但被告依約沒收原告已
      支付之一百五十萬元尚屬過高，而認應以七十五萬元為適當，而就原審駁回原
      告此部分請求予以廢棄，而判令被告應返還給付原告七十五萬元及法定遲延利
      息，而駁回原告其餘部分之上訴。原告不服，再行上訴，復經最高法院裁定駁
      回其上訴而確定之事實，業據被告提出台灣高等法院八十九年度重上字第九號
      民事判決影本一份，並經本院依職權調取二造之本院八十八年度重訴字第一九
      一號全卷卷宗（含台灣高等法院八十九年度重上字第九號、最高法院九十年度
      台上字第三一○號）核閱屬實，而本院經核閱原告於該案之起訴狀，原告於狀
      內全文根本未敘及係依據侵權行為損害賠償之法律關係起訴請求，反而係以手
      寫標示主張依據「買賣契約書第十一條」，則原告主張其於該案係依據侵權行
      為損害賠償之法律關係請求云云，尚與本案主張之法律關係並非同一云云，顯
      屬不實。至原告所主張其前依據侵權行為損害賠償法律關係起訴請求之案件，
      乃係本院八十六年度訴字第一二八八號一案，業經本院依職權調閱該案卷核閱
      屬實，併予敘明。是本件原告起訴請求被告給付三百萬元違約金部分，其主張
      之法律關係既與前已判決確定之本院八十八年度重訴字第一九一號訴訟案件相
      同，均係本於系爭不動產買賣契約第十一條規定給付違約金，二者當事人及請
      求金額復均相同，則揆之前開說明，乃為同一事件，原告自應受該確定判決效
      力所拘束，而不得再就此同一法律關係起訴，從而原告此部分就同一事件重行
      起訴，尚非合法，自應予駁回。
三、原告請求給付一百三十六萬八千元損害賠償部分：
（一）按為訴訟標的之法律關係，於確定之終局判決中已經裁判者，就該法律關係即
      有既判力，當事人雖於新訴訟用作攻擊防禦方法，法院亦不得為反於確定判決
      意旨之裁判。最高法院三十年上字第八號判例著有明文。
（二）查本件原告請求被告給付一百三十六萬八千元損害賠償部分，乃係主張原告拒
      不受領其四百萬元之商業本票之履約保證金，而不履行債務，乃主張依民法第
      二百五十六條規定解除契約，並依民法第二百五十條第二項規定（修正前）請
      求不履行之損害賠償（即預期租金所失利益）。是原告此部分請求，其主張之
      債務不履行損害賠償法律關係，雖與前案並非同一訴訟標的，但原告本件主張
      債務不履行損害賠償請求權，其主張前提之法律關係乃係系爭契約效力業經其
      合法解除等情，惟原告主張系爭買賣契約業經其合法解除之法律關係，前經台
      灣高等法院八十九年度重上字第九號確定判決所否認，而認原告之解除並不合
      法，並認係原告未依限給付四百萬元之履約保證金而給付遲延，而認系爭不動
      產買賣契約業經被告據以合法解除而失其效力，有上開確定判決可按。是系爭
      不動產買賣契約之法律關係，既於前案確定之終局判決之訴訟標的中為裁判，
      而認其已據被告合法解除而失其效力，原告之解除契約尚屬無據，而駁回其訴
      ，則揆之前開說明，就該契約業經被告解除而失效之法律關係即有既判力，本
      院自不得為相反之認定，原告亦應同受拘束，而不得於本案主張系爭買賣契約
      係被告不履行債務為而為其解除契約，並據以為攻擊防禦方法，進而對被告請
      求債務不履行之損害賠償。是本件原告主張因被告對其提出之四百萬元本票受
      領遲延而依據系爭契約第十一條解除契約之法律關係既為前案確定判決所裁判
      ，而認非屬合法，原告即應受該確定判決之效力所拘束，本院亦不得為相反之
      認定，從而原告主張被告受領遲延不履行債務而解除契約，尚屬無據，其進而
      請求被告賠償一百三十六萬八千元，顯無理由，自應予駁回。
四、本件原告之訴既經駁回，其請求宣告執行，即失所附麗，亦應併予駁回。
五、本件判決基礎已臻明確，兩造其他攻擊及防禦方法，已與判決結果並無影響，爰
    不再一一論列，併予指明。
據上論結，本件原告之訴分別為不合法及無理由，依民事訴訟法第二百四十九條第一
項第七款後段、第七十八條，判決如主文。
中      華      民      國    九十二    年      三      月    二十六    日
                                臺灣板橋地方法院民事第四庭
~B法      官  朱耀平
右為正本係照原本作成
如對本判決上訴，須於判決送達後廿日內向本院提出上訴狀
中      華      民      國    九十二    年      三      月    二十六    日
~B法院書記官  方蟾苓


司法院資訊處製作；財團法人民間司法改革基金會備份。
